【裁判字號】    97,台上,4711
【裁判日期】    970925
【裁判案由】    違反公職人員選舉罷免法
【裁判全文】
最高法院刑事判決            九十七年度台上字第四七一一號
上  訴  人  台灣高等法院台南分院檢察署檢察官
上  訴  人
即  被  告  甲 ○ ○
            乙 ○ ○（原名陳登美）
            丙○○○
上列上訴人等因被告等違反公職人員選舉罷免法案件，不服台灣
高等法院台南分院中華民國九十七年七月十五日第二審判決（九
十七年度選上訴字第三三三號，起訴案號：台灣台南地方法院檢
察署九十四年度選偵字第二五、二六號），提起上訴，本院判決
如下：
    主  文
原判決撤銷，發回台灣高等法院台南分院。
    理  由
本件原判決撤銷第一審諭知上訴人即被告甲○○、乙○○（原名
陳登美）、丙○○○（下稱被告等三人）均無罪之判決，改判論
處被告等三人共同連續對於有投票權之人，交付賄賂，而約其投
票權為一定之行使（甲○○為累犯，乙○○、丙○○○則均諭知
緩刑二年）罪刑，固非無見。
惟查：(一)、民國九十六年十一月七日修正公布前之公職人員選舉
罷免法（下稱修正前公職人員選舉罷免法）第九十條之一第一項
（現行法為第九十九條第一項）之投票行賄罪，係以對於有投票
權之人，行求、期約或交付賄賂或其他不正利益，而約其不行使
投票權或為一定之行使為構成要件。亦即須視行為人主觀上是否
具有行賄之犯意，而約使有投票權人為投票權一定之行使或不行
使；客觀上行為人所行求、期約或交付之賄賂或不正利益是否可
認係約使投票權人為投票權之一定行使或不行使之對價，以及所
行求、期約、交付賄賂之對象是否為有投票權人而定。上開對價
關係，在於行賄者之一方，係認知其所行求、期約或交付賄賂之
意思表示，乃為約使有投票權人為投票權一定之行使或不行使；
在受賄者之一方，亦應認知行賄者對其所行求、期約或交付賄賂
之意思表示，乃為約使其投票權為一定之行使或不行使。原判決
認定被告等三人有共同對證人李牡丹、李壁君、鄭雪、林菊（由
無投票權之王萬春收受）、陳明諺（不知情，由其母即無投票權
之丙○○○代為收受）等人（李牡丹、李壁君、鄭雪、林菊及丙
○○○收受賄賂部分，均經檢察官認罪嫌不足而為不起訴處分確
定，上開五人下稱李牡丹等人）行求賄賂之犯行，係以李牡丹等
人於警詢、偵查或第一審之陳述為其論據（見原判決第十頁第十
行至第十一頁第十二行）。然依卷內資料，證人李牡丹於警詢時
證稱：「（老李仔烏麻油二瓶來源為何？）是住台南市○○區○
○路一段四０七巷一０二弄十二號一位老太太送給我的」、「（
現警方提供丙○○○……身分證影本供你指認，是否為贈送老李
仔烏麻油二瓶之人？）是他沒錯」、「（當時他送老李仔烏麻油
二瓶是否有為某特定候選人向你賄選？）沒有，他只說要給我煮
菜」（見警卷第二十四頁反面），於第一審亦稱：「（被告丙○
○○、被告甲○○有無送你東西過？）有一天我從台中回來，被
告丙○○○拿兩瓶麻油說要給我煮東西。被告甲○○沒有」、「
（他送麻油禮盒時，有無說是何人送的？）沒有。說要給我煮」
、「（你收麻油禮盒時，是否知道被告甲○○要出來選舉市議員
？）我不知道」、「（你有無懷疑這禮盒與選舉有關？）沒有。
因為我根本不知道何時選舉」（見第一審卷第一宗第一三五頁至
第一三七頁）；證人李壁君於警詢時證陳：「約於今（九十四）
年七月間左右，某日下午四、五時左右，我在家門口休息時‥‥
‥丙○○○婦人來找我，在門口即將裝有二瓶麻油的塑膠袋給我
，並表示是甲○○贈送的，之後隨即離開，我當時覺得很奇怪，
因為甲○○和我們……居民相處的並不愉快……直到甲○○正式
登記參選這屆台南市議員選舉時，我才瞭解丙○○○婦人是替甲
○○助選，所以才會送二瓶麻油給我」（見警卷第二十七頁），
於第一審則稱：「（被告丙○○○有說這麻油是何人送的嗎？）
沒有。他沒有說」、「被告丙○○○……只說是快要過期，給我
們煮」、「我是快要到選舉的時候，才知道麻油是甲○○送的…
…」（見第一審卷第二宗第一一九頁）；證人鄭雪於警詢時陳稱
：「（那在你家所查扣這兩瓶老李仔頭番榨本產烏麻油，妳是從
何而來？）是我家隔壁鄰居十二號丙○○○送給我的……」、「
（他為何要送給你麻油，送給你麻油時是否有跟你說何話？）我
不知道他為何要送我麻油，他也沒有跟我說何話」（見警卷第三
十五頁反面），於偵查及第一審亦稱：「（丙○○○送你麻油時
有無表示係何人所送？）無」、「（丙○○○為何送你麻油？）
我當時沒有問」、「（這兩瓶麻油如何來的？）我右手邊的歐巴
桑（被告丙○○○）送的」、「（被告丙○○○為何要突然送你
兩瓶麻油？）他是說要拿給我煮的」、「（有無說麻油來源？）
沒有」（見選他字第一七三號卷第一三四頁正、反面；第一審卷
第二宗第一二五頁、第一二六頁）；證人林菊於警詢時供稱：「
（該兩瓶『老李仔頭番榨本產烏麻油』之來源為何？何時收到？
）我不清楚來源為何，亦不知道何時收到」（見警卷第四十五頁
）；證人即林菊之前夫王萬春於第一審則供陳：「（查扣麻油如
何來的？）那天……我回家看到我家門口有兩瓶麻油，我把他拿
進去，我再出來時，有一個外勞說拿去吃、拿去吃」、「（這外
勞是何人僱用的？）被告甲○○他家僱用的」、「（你有無問那
個外勞為何要送麻油？）沒有」（見第一審卷第二宗第一三五頁
、第一三六頁）；丙○○○於警詢時陳述：「……中秋節之前，
甲○○家中的女外勞手拿數個烏麻油禮盒放在我家門口牆壁邊，
她以粗糙的台語向我表示一個禮盒給我們煮的，剩下的部分請我
幫忙發送給鄰居，當時女外勞並沒有提到跟選舉有關」、「我幫
忙發送該烏麻油禮盒給鄰居或鄰居直接領取時，我有提到這是女
外勞送的，但我們這條巷子住戶只有甲○○有聘請女外勞，所以
大家應該知道是甲○○送的」、「……這次收到該烏麻油禮盒時
，甲○○及該女外勞並未提到跟此次選舉有關」（見警卷第五十
二頁、第五十三頁），於偵查中亦稱：「（何時知悉甲○○要選
市議員？）事後老人會聚餐時，我才知道」（見選他字第一七三
號卷第一三五頁反面）。倘均無訛，本件丙○○○或甲○○之印
尼籍勞工 Anis Sugianawarni（已於九十四年十月十三日出境，
亦經檢察官為不起訴處分）於交付「老李仔頭番榨本產烏麻油」
禮盒（下稱烏麻油禮盒）予李牡丹等人時，似均未約使李牡丹等
人就台南市第十六屆市議員選舉之投票權為一定行使或不行使，
而李牡丹等人於收受前開禮盒時，亦似皆未知悉該禮盒係約使其
等在上開選舉時投票權應為一定行使或不行使，則依前揭說明，
被告等三人對交付烏麻油禮盒予李牡丹等人部分是否成立投票行
賄犯行（行求賄選，見原判決第十五頁倒數第四行）？即仍值研
酌。又原判決以甲○○委由乙○○訂購烏麻油禮盒，嗣經由印尼
籍外勞 Anis Sugianawarni再委請丙○○○為行求、交付賄賂之
行為，乙○○與甲○○即有直接之聯繫，而丙○○○與甲○○間
雖無直接聯繫，但其二人間之犯意已屬間接之聯絡，丙○○○又
已共同實行犯罪行為之一部，復未超出甲○○犯意聯絡範圍之外
等理由，據謂被告等三人應對本件所發生之全部結果共負其責（
見原判決第十四頁第二十三行至第十五頁第一行）。惟原判決既
認定印尼籍外勞 Anis Sugianawarni就本件犯行係屬不知情（見
原判決第二頁倒數第三行），則其如何能委請丙○○○為本件之
行求、交付賄賂等犯行？甲○○又如何得就本件犯行透過 Anis
Sugianawarni之聯繫而與丙○○○達成犯意之聯絡？即欠明瞭。
實情為何？此既關乎被告等三人對李牡丹等人收受烏麻油禮盒部
分是否成立投票行賄犯行，丙○○○與乙○○、甲○○如何有共
同犯意聯絡之認定，於被告等三人之利益難謂無重大關係，自應
詳予查明，乃原審未進一步予以究明，並於理由內為必要說明，
遽行判決，自嫌速斷。(二)、預備或用以行求期約或交付之賄賂，
不問屬於犯人與否，依修正前公職人員選舉罷免法第九十條之一
第三項（現行法為第九十九條第三項）規定，均應予以沒收之，
係採義務沒收主義，法院並無自由裁量之職權，且不以當場搜獲
扣押者為限。原判決事實認定：甲○○係台南市第十六屆市議員
候選人，基於對有投票權人行求或交付賄賂之概括犯意，於九十
四年六月間、同年七月間、同年八月二十七日及同年九月十四日
，指示與其有犯意聯絡之女友乙○○向雲林縣西螺鎮○○路二五
０號「協泉麻油工廠」，各以每瓶新台幣七十元之價格訂購每盒
二瓶裝，數量分別為四百瓶、二百瓶、一百二十瓶及一百瓶之烏
麻油禮盒，並以宅配方式送由甲○○簽收後，甲○○即於同年七
月至九月間某日，指示印尼籍勞工 Anis Sugianawarni，將烏麻
油禮盒攜至台南市○○區○○路一段四０七巷一０二弄，欲贈送
居住於該巷弄而有投票權之各選民，並要求於選舉時投票支持甲
○○，丙○○○亦基於與甲○○共同對有投票權人行求或交付賄
賂之概括犯意聯絡，將甲○○交予該印尼籍外勞之烏麻油禮盒，
分送或任由如其附表所示之有投票權人蘇金蘭等十人各自行領取
一盒等情。如果不虛，甲○○於購得前開供賄選之烏麻油禮盒八
百二十瓶即四百十盒後，似僅交付其中十盒予蘇金蘭等十人，尚
餘四百盒，原判決就甲○○其餘預備用以行求、期約或交付賄賂
之該四百盒烏麻油禮盒，未依上開規定宣告沒收，復未說明不予
沒收之理由，亦難認為適法。檢察官及被告等三人上訴意旨指摘
原判決違法，非無理由，應認有撤銷發回更審之原因。
據上論結，應依刑事訴訟法第三百九十七條、第四百零一條，判
決如主文。
中    華    民    國  九十七  年    九    月  二十五  日
                      最高法院刑事第七庭
                          審判長法官  謝  俊  雄
                                法官  陳  世  雄
                                法官  魏  新  和
                                法官  吳  信  銘
                                法官  徐  文  亮
      本件正本證明與原本無異
                                      書  記  官
中    華    民    國  九十七  年    十    月    一    日
                                                      Ｅ


司法院資訊處製作；財團法人民間司法改革基金會備份。
